【裁判字號】    98,上易,2496
【裁判日期】    990909
【裁判案由】    妨害名譽
【裁判全文】
臺灣高等法院刑事判決                98年度上易字第2496號
上  訴  人  臺灣臺北地方法院檢察署檢察官
被      告  甲○○
選任辯護人  張立業律師
            林輝豪律師
            王世豪律師
上列上訴人因被告妨害名譽案件，不服臺灣臺北地方法院98年度
易字第265號，中華民國98年8月31日所為之第一審判決（起訴案
號：臺灣臺北地方法院檢察署97年度偵字第26649 號），提起上
訴，本院判決如下：
    主  文
上訴駁回。
    理  由
一、公訴意旨略以：被告甲○○基於散布於眾之意圖，於如附表
    所示時間，在Facebook網站（網址http//www.facebook.com
    /wall.php？ ）之討論區版面上，署名「Elton Y.T Chen」
    ，以「學美騙錢's Wall 」為主題，刊登如附表所載之不實
    言論，足以毀損學美留學顧問股份有限公司（下稱學美公司
    ）及張恆瑞名譽之內容，因認被告涉犯刑法第310條第2項之
    加重誹謗罪嫌等語。
二、按犯罪事實應依證據認定之，無證據不得認定犯罪事實，又
    不能證明被告犯罪或其行為不罰者，應諭知無罪之判決，刑
    事訴訟法第154條第2項、第301條第1項分別定有明文。是以
    認定不利於被告之事實，須依積極證據，茍積極之證據本身
    存有瑕疵而不足為不利於被告事實之認定，即應為有利於被
    告之認定，更不必有何有利之證據，而此用以證明犯罪事實
    之證據，須於通常一般人均不至於有所懷疑，堪以確信其已
    臻真實者，始得據以為有罪之認定，倘其證明尚未達到此一
    程度，而有合理性之懷疑存在，致使無從為有罪之確信時，
    即應為無罪之判決，此有最高法院76年台上字第4986號、30
    年上字第816 號等判例意旨可資參照。次按告訴人之告訴，
    係以使被告受刑事訴追為目的，是其陳述是否與事實相符，
    仍應調查其他證據以資審認，亦據最高法院52年台上字第13
    00號判例闡釋甚明。再者，言論自由為人民之基本權利，憲
    法第11條有明文保障，國家應給予最大限度之維護，俾其實
    現自我、溝通意見、追求真理及監督各種政治或社會活動之
    功能得以發揮。惟為兼顧對個人名譽、隱私及公共利益之保
    護，法律尚非不得對言論自由依其傳播方式為合理之限制。
    刑法第310條第1項及第2 項針對以言詞或文字、圖畫而誹謗
    他人名譽者之誹謗罪規定，係為保護個人法益而設，以防止
    妨礙他人之自由權利，符合憲法第23條規定之意旨。至同條
    第3 項前段以對誹謗之事，能證明其為真實者不罰之規定，
    則係針對言論內容與事實相符者之保障，並藉以限定刑罰權
    之範圍，非謂指摘或傳述誹謗事項之行為人，必須自行證明
    其言論內容確屬真實，始能免於刑責。惟行為人雖不能證明
    言論內容為真實，但依其所提證據資料，認為行為人有相當
    理由確信其為真實者，即不能以誹謗罪之刑責相繩，亦不得
    以此項規定而免除檢察官於訴訟程序中，依法應負行為人故
    意毀損他人名譽之舉證責任，或法院發現其為真實之義務。
    又刑法第311 條規定：「以善意發表言論，而有左列情形之
    一者，不罰：一、因自衛、自辯或保護合法之利益者。二、
    公務員因職務而報告者。三、對於可受公評之事，而為適當
    之評論者。四、對於中央及地方之會議或法院或公眾集會之
    記事，而為適當之載述者。」係法律就誹謗罪特設之阻卻違
    法事由，目的即在維護善意發表意見之自由，亦不生牴觸憲
    法問題，此有司法院釋字第509 號解釋文及解釋理由書可參
    。是以，行為人所為言論，是否有前述免責事由存在，應依
    下述各點衡量之：
（一）司法院釋字第509 號對於刑法第310條第3項之解釋意旨，
      僅在減輕被告證明其言論（即指摘或傳述誹謗事項）為真
      實之舉證責任，但被告仍須提出「證據資料」，證明有理
      由確信其所為言論（即指摘或傳述誹謗事項）為真實，否
      則仍有可能構成誹謗罪刑責。而「證據資料」係言論（指
      摘或傳述誹謗事項）之依據，此所指「證據資料」應係真
      正，或雖非真正，但其提出並非因惡意或重大輕率前提下
      ，有相當理由確信其為真正者而言。申言之，行為人就其
      發表之言論所憑之證據資料，雖非真正，但其提出過程並
      非因惡意或重大輕率，而有相當理由確信其為真正，且應
      就所提出之證據資料，說明依何理由確信所發表言論之內
      容為真實，始可免除誹謗罪責；若行為人就其發表之言論
      所憑之證據資料原非真正，而其提出過程有惡意或重大輕
      率情形，且查與事實不符，只憑主觀判斷而杜撰或誇大事
      實，公然以貶抑言詞散布謠言、傳播虛構具體事實為不實
      陳述，而達於誹謗他人名譽之程度，自非不得律以誹謗罪
      責（最高法院94年度台上字第5247號判決意旨參照）。此
      與美國於憲法上所發展出的「實質惡意原則（或稱真正惡
      意原則，actual malice ）」，大致相當。而所謂「真正
      惡意原則」，係指發表言論者於發表言論時明知所言非真
      實，或因過於輕率疏忽而未探究所言是否為真實，則此種
      不實內容之言論即須受法律制裁。準此，是否成立誹謗罪
      ，首須探究者即行為人主觀上究有無相當理由確信其所指
      摘或傳述之事為真實。
（二）「言論」在學理上可分為「事實陳述」及「意見表達」二
      者。「事實陳述」始有真實與否之問題，「意見表達」或
      對於事物之「評論」，因屬個人主觀評價之表現，即無所
      謂真實與否可言。而自刑法第310條第1項規定：「意圖散
      布於眾，而指摘或傳述足以毀損他人名譽之事者，為誹謗
      罪」、第3 項前段規定：「對於所誹謗之事，能證明其為
      真實者，不罰。」等文義觀之，所謂得證明為真實者，唯
      有「事實」。據此可徵，我國刑法第310 條之誹謗罪所規
      範者，僅為「事實陳述」，不包括針對特定事項，依個人
      價值判斷所提出之主觀意見、評論或批判，此種意見表達
      應屬同法第311條第3款所定之免責事項，亦即所謂「合理
      評論原則」之範疇。是就可受公評之事項，縱批評內容用
      詞遣字尖酸刻薄，足令被批評者感到不快或影響其名譽，
      亦應認受憲法之保障，不能以誹謗罪相繩，蓋維護言論自
      由俾以促進政治民主及社會健全發展，與個人名譽可能遭
      受之損失兩相權衡，顯有較高之價值。易言之，憲法對於
      「事實陳述」之言論，係透過「實質惡意原則」予以保障
      ，對於「意見表達」之言論，則透過「合理評論原則」，
      亦即「以善意發表言論，對於可受公評之事為適當評論」
      之誹謗罪阻卻違法事由，賦與絕對保障。
三、檢察官認被告甲○○涉犯加重誹謗罪嫌，係以告訴人學美公
    司、張恆瑞之指訴，於Facebook網站升學發問區留言版下載
    之資料二份、被告所為於Facebook網站上發表如附表所示之
    文字內容之供述等為其主要論據。
四、訊據被告對於有在Facebook網站、升學發問區留言版上留下
    如附表所示文字之行為，並不否認，惟堅詞否認有何加重誹
    謗犯行，辯稱：被告之母親張維玲當初為學美公司誇大不實
    之廣告所惑，以新臺幣（下同）8 萬元之高價與學美公司簽
    約，委請該公司代辦申請美國大學入學許可事宜，惟學美公
    司在整個代辦程序中，服務品質不佳，有所拖延未主動提醒
    被告寄出成績單，導致被告錯過原本申請學校之時間，亦錯
    誤告知有關申請學校需求SAT 成績之資訊，而委請學美公司
    代辦國外學校入學許可申請者，亦對於該公司服務品質惡劣
    及不合理之收費多所垢病，甚或對簿公堂，是被告所為如附
    表編號1至6號所示之詞句，在客觀上確屬真實。另如附表編
    號1至4、7、8號所示詞句，尚無法使看到上開語句之不特定
    人，知悉該詞句係指摘學美公司或張恆瑞。又「學美騙錢」
    、「學美吃屎」、「學學學‧‧‧學美你個皮蛋」，並非具
    體描述或指出貶損學美公司之事，與刑法第310 條誹謗罪之
    構成要件有間。被告所述言論，僅係與其私人群組下、有相
    同意見之特定人討論而已，無散佈之意圖，亦非以損害他人
    為唯一目的，且事涉公共利益，非單純涉及私德，符合刑法
    第310 條之「事實真實性」及「目的公益性」之要件；另依
    司法院釋字第509 號解釋所揭櫫之真實惡意原則，應不構成
    誹謗罪；被告之行為更符合刑法第311條第3款「對於可受公
    平之事，而為適當之評論」之要件，亦屬不罰等語。
五、本院之認定：
（一）被告於如附表所示時間，在Facebook網站（網址： http:
      //www.facebook.com/wall.php？ ）之討論區，「學美騙
      錢's Wall」討論主題項下，署名「Elton Y.TChen」，刊
      登如附表所示之文字等情，為被告所不爭執，核與告訴人
      所為指訴相符，且有Facebook網站升學發問區留言版下載
      之資料二份在卷可證（附於97年度他字第7574號偵查卷【
      下稱他字卷】第4 頁至第20頁、第34頁）。又被告係於93
      年12月1日，與學美公司簽訂海外留學委託代辦契約，以8
      萬元之代價，委託學美公司代辦94年美國大學入學許可申
      請，而被告最後順利進入美國Michigan State Universit
      y （即密西根州立大學，原判決誤載為密蘇里大學）就讀
      等情，復為被告復不爭執，並與告訴人張恆瑞於原審審理
      時所為之證述相符，且有海外留學委託代辦契約、統一發
      票等件在卷可證（見原審卷第48頁至第50頁）。是上開事
      實，均堪信為真實。
（二）
  １、證人即告訴人張恆瑞於原審審理時到庭具結證稱：學美公
      司本於與被告所簽立之委託代辦契約所述內容，應提供美
      國大學入學許可申請之服務，學美公司應協助申請人即被
      告完成申請流程，包含填寫申請表格、完成學校要求之推
      薦函、完成學校要求之自傳或申請之文章等語（見原審卷
      第134頁）；另兩造簽立之契約第8條規定：「(一)乙方（即
      學美公司）應告知甲方（即被告）申請之必要文件內容及
      其他甲方應盡之協力義務內容，並據以執行。‧‧‧」，
      第9 條規定：「附條件入學相關條件及風險，應善盡告知
      義務」，第10條規定：「(一)乙方對於外國正式學校，所發
      附條件入學許可之性質及相關風險，應盡說明之義務。‧
      ‧‧」，是有關上述所提及有關美國大學入學許可申請之
      相關事項，均為學美公司本於契約所應提供之服務內容。
  ２、被告辯稱：學美公司並未完整提供其應盡之服務，在代辦
      過程中多有疏漏瑕疵，例如因漏未提醒寄出托福考試之成
      績單，導致被告錯過申請學校之時間，學美公司並因此寄
      發電子郵件致歉；另申請美國大學入學許可有SAT1、SAT2
      二種成績，我本來就有SAT1考試之成績，而申請加州之大
      學需要SAT2的成績，然而因學美公司之工作人員錯誤告知
      我已錯過加州的大學之入學許可申請時間，即便考了SAT2
      之成績也沒有意義，所以我就沒去考SAT2，而選擇再考一
      次SAT1，惟事後發現我當時若選擇考SAT2的話，仍可及時
      申請位於加州大學之入學許可；再者，美國密西根大學之
      入學許可申請，僅需托福考試之成績，並不需要SAT1成績
      ，學美公司卻告訴我申請密西根州立大學一定需要SAT1的
      成績等語。此情除與證人即被告之母張維玲於97年12月24
      日檢察事務官詢問時證述相符外（見97年度偵字第 26649
      號偵查卷【下稱偵字卷】第7 頁，此部分原屬被告以外之
      人於審判外之陳述，但被告及其辯護人均同意作為證據，
      經本院審酌後亦認為適當，依刑事訴訟法第159條之5第 1
      項規定，自有證據能力），被告並提出學美公司人員寄發
      之電子郵件一紙為證（見偵字卷第8 頁）。
  ３、觀諸上開電子郵件內容，寄件者係名叫「Marsa 」之人，
      內容提及：「  I really apologize for not informing
      Elton regarding the scores that he shoule send. 」
      ，另告訴人張恆瑞於原審審理時針對上開電子郵件內容，
      證稱：學美公司裡確曾有一名叫「Marsha」之員工，學美
      公司有要求同仁提醒客戶要把考試分數寄給學校，因為留
      學機構無法代替申請者把個人考試之成績寄給申請的學校
      ，可能是Marsha沒有提醒被告作寄出成續單這件事等語（
      見原審卷第134 頁），是被告所為上開辯稱，自非子虛。
      而被告之所以花費大筆金錢委託學美公司代辦美國大學入
      學許可申請，係因信賴學美公司在此方面之專業經驗，期
      能進入理想之美國大學就讀，學美公司未主動提醒被告及
      時寄出成績單，錯誤告知學校申請時間、所需成績條件相
      關訊息，均對於被告之留學申請權益顯響甚大，甚或剝奪
      被告可能獲得心目中更理想大學入學許可之機會，是被告
      主觀上認為學美公司並未提供良好完善之服務，未善盡契
      約之責，有違契約精神，非無所本。
（三）關於學美公司收費之方面，告訴人張恆瑞於原審審理時證
      稱：學美公司的收費標準，會針對申請的學校，根據學生
      的條件，再依據申請學校之排名，有不同的收費金額，本
      案之收費為8 萬元，是比較基本的申請，不是屬於申請美
      國排名前50名內的學校，是申請美國排名第50名至100 名
      的學校，學美公司針對排名前50名或前30名、前15名之學
      校會加收金額等語（見原審卷第135 頁）。故可確認本案
      被告與學美公司所訂立之契約，係針對申請美國排名第50
      名至100 名大學之入學許可。證人張維玲於偵查中檢察事
      務官詢問時證稱：我有詢問過天下留學代辦中心，一樣的
      服務，該代辦中心目前之收費為1萬元等語（見偵字卷第6
      頁）。另被告曾當庭提出一份學美公司建議其申請之美國
      大學名單，依該名單上記載，其中除University of Wash
      ington（華盛頓大學）係美國排名第46名之學校外，名單
      上其餘建議之10所學校，均係排名50名以外之學校；再訊
      之證人即與學美公司為競爭對手之同業美加文化實業股份
      有限公司（下稱美加公司）之負責人叢蓓明，於原審審理
      時證稱：美加公司亦有幫客戶代辦美國大學入學許可申請
      之業務，上開名單若去除華盛頓大學，美加公司在93年間
      之收費為22,000元至35,000元（見原審卷第140 頁正反面
      ）。是可知美加公司對於代辦美國第50名至第100 名之大
      學之入學許可申請，其收費係22,000元至35,000元。則被
      告主張學美公司之收費較他家公司為高，亦有所據。
    從而，被告於Facebook網站上表達有關學美收費較貴、對於
    學美服務內容之不滿之相關言論，均本於其自身經驗，並非
    虛構事實惡意誹謗學美公司名譽。
（四）被告發表如附表編號1至6號所示之言論處，係在Facebook
      網站「升學發問區」之留言版、主題「學美騙錢」之討論
      區上，在被告為如附表編號1至6號所示言論之期間，亦有
      其他人在該版面上發表意見及言論，此參Facebook網站上
      升學發問區留言版下載之資料即明（見他字卷第4 頁至第
      20頁），如：
  １、署名「Andy Wu」之人於96年3月21日下午1時9分許，發表
      ：「沒有錯～～！！他們拿了錢卻不做事」。
  ２、署名「Tyrone Lua」之人於96年3月21日下午1時48分許，
      發表：「要求他們做事都要額外收錢」。
  ３、署名「Hank Huang」之人於96年3 月24日上午8時2分許，
      發表：「我也被騙了」。
  ４、署名「Sean Yeh」之人於96年3月24日下午1時24分許，發
      表：「張恆瑞顧問基本上是個很優秀的演講人；”所有學
      校的顧問，只要跟我張顧問說的不一樣的，都是錯的！！
      ！！”by張恆瑞顧問@03大學申請講座」。
  ５、署名「Dariene Chiu」於96年3月28日下午7時53分許，發
      表：「學美騙錢！！～～他們拿了錢卻不辦事」。
  ６、署名「Wendy Huang」於96年4月6日2時26分許，發表：「
      this group is such a good group.」。
  ７、署名「David Wang」於96年4月6日上午7 時5分許，發表：
      「what a awsome group！！」。
  ８、署名「Wendy Wu 」於96年4月6日上午9 時24分許，發表：
      「被騙的都是可憐的父母阿嘖嘖～」。
  ９、署名「Jessica Kou 」於96年4月6日上午10時26分許，發
      表：「such a honest group. Mr. Chang is such a"pro
      fess ional" counselor huh..i asked for their help
      when i was first searching for only highschools..
      now i don't think i will ask any helpfrom Mr. Chang
      since he keeping askin money from my mama nd paps
      」。
  １０、署名「Calvin Hsueh」於96年4月11日上午8時40分許，發
      表：「大家自己申請學校就好啦～我自己申請學校也進MS
      U拉！如果要進MSU就自己申請拉～」。
  、署名「Charlie Yang」於96年4月13日上午10時52分許，
      發表：「之前張顧問幫我朋友申請的一間都沒上‧‧‧還
      說保證會上，到最後好顯是我朋友自己有申請別的學校～
      ～張顧問都在講屁話」。
  、署名「Shihchieh Lin」於96年4月19日上午1時44分許，
      發表：「學美不知道有沒有人把人騙到Virginia Tech‧
      ‧‧很瞎！真夠瞎‧‧‧」。
  、署名「Vicky Sun」於96年4月26日上午8時7分許，發表：
      「學美好爛好爛好爛！！」
  、署名「Wendy Kou」於96年5月7分上午5時30分許，發表：
      「看到這個group的名字我二話不說就加入了‧‧‧之前
      好多人勸我不要給學美代辦，我沒有聽他們的話，繳了好
      幾十萬，最後去的還是自己申請的學校‧‧‧天啊！希望
      張顧問一年能賺多少錢呀？」。
  、署名「Brain Chen」於96年5月11日上午3時18分許，發表
      ：「我會大力宣傳這個group 的！！大家一起幫忙～幫助
      那些還沒申請大學的人！不要讓張顧問得逞」。
  、署名「Min Chao」於96年5 月11日上午10時36分許，發表
      ：「寧可相信自己也不要丟錢給張顧問阿！！！」。
  、署名「Sean Yeh」之人於96年5月19日下午12時36分許，
      發表：「太酷了～這個group真是引起大家響應阿～
      Mercersburg Academy,perkiomen high school 這些都是
      我待過的學校‧‧‧看來學美還是不斷的在送人去這些學
      校，明明就是都橋好的，送個app 就會上，還要收那麼貴
      的錢‧‧‧真的是暴利‧‧‧目前還有90member都是留
      學精英～說不定哪天新聞會報」。於96年5 月19日下午12
      時39分許，發表：「我想到了！！！請大家宣傳這個grou
      p，要申請大學的高中生都可以在這邊發問(3)我們裡面有
      MIT, NTU, Wicsconsin等有名的學校，我門很多人都給學
      美辦過，只要有問題，要改essay 來這發問，兵役，不用
      給張顧問10幾萬辦學校！！！這樣這個group 會變的很有
      意義」。
  、署名「Kenny Kou」於96年5月30日上午8 時21分許，發表
      ：「能不能有人稍微詳細一點描述是怎麼樣被騙阿？我明
      年要申請大學，學美號稱是全台代辦第一，最多進入名校
      的，我想知道所謂的"被騙"到底是怎麼個被騙法。而且我
      看有一個進MIT 的對說被騙‧‧‧既然進了名校，為什麼
      會覺得被騙呢？」。
  、署名「Sean Yeh」之人於96年5月31日下午9時30分許，發
      表：「cause they charge u like 3000 dollars for
      applying school?it's true that u don't need to
      write all the app by urself,but then,they pretty
      slow on things, and if ppl are qualify for MIT,
      then u are,u don't need them to apply for u and
      charge u for thatamount of money, ane plus is
      wasteof time to hav ur document send back ane
      forth from taipei to US」。
  、署名「Michael Wang」於96年7 月11日上午11時16分許，
      發表：「張顧問上次座談會有說，他說台灣的人SAT 都比
      大陸人差！所以聽說他要去中國發展了～！」。
  、署名「Angela Zhao」於96年10月23日上午8時45分許，發
      表：「哈哈Elton 這個是你開的阿！我也是給學美辦的‧
      ‧‧不怎麼認真阿‧‧‧大陸的學美收費更多」。
（五）另證人葉時宇於原審審理時具結證稱：我於西元2003年的
      暑假開始委託學美公司辦法申請美國大學入學許可，在上
      開Facebook網站上以「Sean Yeh」發表言論者係我本人，
      我覺得在我申請大學的過程中，學美公司的顧問非常難以
      聯繫，我也覺得學美公司並沒有給予適當之建議，文件收
      送過程常常發生收不到的情形，學美公司卻以再幫我申請
      我根本不可能錄取的學校作為表達歉意的方式，欠缺誠意
      ，我認為這不是我花費12萬元所應得到的服務；會在討論
      區內留言的原因，是因為很多同學都是委託學美公司代辦
      留學申請，但大家討論後，覺得學美公司的收費比其他家
      高，但很多別家顧問公司有的服務，學美公司卻沒有，所
      以大家希望在網路上發表意見，分享經驗，這個部落格成
      立之後，在很短的時間獲得很多人響應，我在網站上發表
      言論是做消費者的經驗分享，因為我覺得這樣的事業是暴
      利，讓部分的人得到很大金錢利益，但對學生卻沒有很大
      的效果等語（見原審卷第135頁至第138頁）。
（六）是依上開Facebook網站被告發表言論之討論區之性質及討
      論區內發表之言論觀之，佐以證人葉時宇之證詞，可知在
      該討論區內發表言論之人，係透過網路，各自針對學美公
      司所提供留學代辦服務之內容、收費，為個人經驗之分享
      及意見發表，內容亦不乏有批評之負面意見，而學美公司
      為國內屬一屬二之代辦留學機構，凡國內有意留學海外之
      不特定多數人，均有機會委託學美公司代辦留學事宜，故
      有關學美公司留學委託代辦業務之服務內容項目、品質優
      劣、收費高低，自為社會上有留學代辦需求之不特定多數
      人所急需了解，而為可受公評之事項。被告所為之言論發
      表，除係就告訴人學美公司、公司顧問張恆瑞提供之服務
      項目、內容、收費本於其自身經驗，發表個人看法外，亦
      有回應討論區內其他人發表之意見，未脫合理評論之範疇
      ；就被告發表如附表所示言論之目的，被告並供稱：我認
      為學美公司並沒有依契約精神提供我完善之服務，只有在
      幫我改essay這件事上做的比較好，較符合其期望，而當
      時Facebook網站開始流行，學校來了很多新生，大家都覺
      得學美公司代辦的品質不太好，我才覺得要說出這些事情
      供大家討論，以免有留學代辦需求之人陷入收費高服務即
      較好之迷思中等語。觀諸被告所發表之言論內容，其評論
      縱使尖酸刻薄，夾雜個人主觀判斷之負面用詞、戲謔文字
      ，或有影響告訴人名譽之可能，惟被告發表如附表編號 1
      至6 號所示言論並非以毀壞告訴人聲譽為其目的，自與刑
      法上誹謗罪之構成要件有間。
（七）至於被告所發表如附表編號7、8號所示之言論，係在告訴
      人具狀向臺灣臺北地方法院檢察署對其提出妨害名譽告訴
      之後，被告發表如附表編號1至6號所示言論，主觀上並無
      犯罪意圖，其對於學美公司對其提出告訴，心生不滿，亦
      屬人情之常，況以附表編號7、8號所示內容觀之，僅係在
      表達我對於學美公司提出告訴之不以為然，亦非在惡意誹
      謗學美公司之名譽，亦難以誹謗罪相繩。
五、綜上各節，被告主觀上並無妨害他人名譽之故意，其所為言
    論，係本於其個人經驗對於可受公評之事為合理評論，有刑
    法第311條第3款阻卻違法事由之適用。此外，復查無其他積
    極證據，足資證明被告有加重誹謗罪之犯行，揆諸首揭規定
    及說明，本案既不能證明被告犯罪，即應為被告無罪判決之
    諭知，以免冤抑。
六、檢察官雖不服原審諭知被告無罪之判決，提起上訴，指稱：
（一）刑法第311 條規定之誹謗罪之阻卻構成要件事由，係以善
      意發表言論為要件，縱被告就公眾利益有關之事項而發表
      言論，惟其就此足以毀損他人名譽之具體事實，至少須具
      有合理之懷疑，如未合理查證消息來源之真實性，即逕認
      檢舉人所述內容為真實並將之公諸於文字而予以指摘、傳
      述，則此種輕率疏忽之態度，應被視為具有實質惡意。且
      可受公評之事』，係指依其事件之性質與影響，應受公眾
      之評論評斷或批評者而言，至於是否屬可受公評之事，其
      標準如何，則應就具體之事件，以客觀之態度，社會公眾
      之認知及地方習俗等資為審認，一般而言，凡涉及國家社
      會或多數人之利益者，皆屬之；稱『適當之評論』，即其
      評論不偏激而中肯，未逾越必要範圍之程度者而言，至其
      標準仍應就社會一般之通念，以客觀之標準決定。
（二）被告於98年8 月18日原審審理時曾供述：「（問：你當初
      怎麼決定委託學美？）答：因為他們的廣告打得最大，行
      銷的很好，我感覺很專業。」「（問：你是如何覺得他很
      專業？）答：當初我去南陽街問了幾家業者，我記得我去
      學美時是林雯小姐服務的，我聽起來覺得他們很專業。我
      當時有去學美、美加，還有幾家比較小的」，益徵被告於
      選擇留學代辦中心前，顯經多方比較而選擇告訴人，告訴
      人何來欺騙被告之情？
（三）「騙錢」之用語，含有以不正當方式詐取他人財物之意，
      以告訴人在留學美國顧問之市佔率逾七成，為多數消費者
      認同，而價格係透過市場競爭，本有高低，若依合約已履
      行受託範圍，且依公佈定型化契約內容，即屬雙方合意，
      與騙錢顯不相同，難謂價格較其他同業為高，即指為騙錢
      。被告申請學校包括排名50名內之華盛頓大學，美加收費
      為6萬元，告訴人為8萬元並已載明服務內容，何來騙錢？
      況被告於審理程序中稱：「（問：你說你有去跟學美說來
      不及申請加州學校的事情，學美說他們記錯了，你當時有
      無反應費用部分要如何處理？）答：我想說那他們可以幫
      我申請別的學校沒有關係，而且那時已經於事無補了，而
      且我會選擇學美，就是因為價錢不重要。」被告既認告訴
      人會本於服務契約，完成其所委辦之留學計畫，更認價錢
      非重點，嗣後卻再指告訴人為「學美騙錢」、「學美吃屎
      」，顯非屬善意評論，嚴重損及告訴人聲譽，要無免責之
      餘地。
（四）被告於98年8 月18日原審審理時供述：「（問：你要申請
      大學應該是你自己去選，為何由學美幫你選擇？）答：因
      為他們比較專業，我的意思是他們應該依照我的成績幫我
      挑出適合的大學。」、「（問：你自己有能力挑嗎？）答
      ：當時可能沒有。」、「（問：你當初選擇MSU ，除了根
      據學美的建議外，有無比較過其他的學校？）答：學美沒
      有給我甚麼建議，我是比較我申請到的學校，覺得MSU 應
      該比較好。」、「（問：但你的意思是說他們只有改ESSA
      Y 這件事情而已？）答：檢察官誤解我的意思了，我是說
      他們做好的只有這件事情而已。」根據密西根州立大學網
      頁－新生申請入學要件所示，學生能否錄取取決於六項因
      素：(1)高中整體成績（國三成績併入計算）、(2)高中選修
      課程難易程度、(3)近期高中成績進步與否、(4)所屬班級排
      名、(5)ACT或SAT成績及(6)個人特質（係指領導才能、個人
      性格、才藝或個人經歷等）（告證九）。被告高中整體成
      績GPA僅2.6，遠低於密西根州立大學所錄取中間學生成績
      GPA3.44-3.85之間；高中成績亦顯然呈現退步狀態（國三
      ：GPA 3.81，高一：GPA 2.48，高二：GPA 2.43）；復以
      參酌其高中成績證明單（參告證十），並不理想；被告之
      SA T成績（1170分）僅為該校率取總體學生之中間成績（
      參告證11）。告訴人於被告在學成績及SAT 成績等因素，
      皆不甚理想之狀況下，仍竭盡心力，就被告僅剩餘之個人
      特質此申請要素，設法於推薦信函等書面資料上作最佳呈
      現，使被告在多項不利申請條件下，仍申請進入美國密西
      根州立大學（排名第71名名校）就讀，告訴人顯係盡其留
      學顧問專業之能力為被告完成申請美國大學之工作。
（五）申請美國學校時，托福成績本來即應由考生向ETS（Educa
      tional Testing Service，下稱「ETS」）申請後，由ETS
      直接寄送至欲申請之學校，此為被告所明知，從被告8 月
      18日之陳述可以證實：「（問：你說他們沒有幫你寄出成
      績單，是怎麼樣的成績單？）答：托福的成績單。」、「
      （問：考完托福之後，托福的成績單是寄到你家還是學美
      ？）答：寄到我家。」、「（問：寄到你家，學美怎麼幫
      你寄到學校？）答：我以為他們會有一份。」、「（問：
      你在報名托福的時候有留學美的地址嗎？）答：沒有。」
      、「（問：學美如何幫你寄到美國大學？）答：我不知道
      。」、「（問：你為何指責學美沒有幫你寄出成績單？）
      答：因為我認為他們要主動輔助我，而不是我有需要再去
      找他們，而且我沒有考過托福，我也不知道要寄出成績單
      。」、「（問：學美與你簽的合約上面有說要幫你寄出成
      績單嗎？）答：我不記得了」，可知被告因漏未向ETS 申
      請寄發托福成績單之過失，完全遷怒於告訴人，遇到模糊
      之處即以「我不知道」帶過，嗣後更大放厥詞散布告訴人
      公司為騙錢，惡意詆毀告訴人之名譽，至為灼然。
（六）再者，SAT（Scholastic Assessment Tests）測驗是由美
      國大學委員會（The College Board）委託ETS定期舉辦之
      世界性測驗，做為美國各大學申請入學的參考條件之一。
      告訴人不可能告知申請密西根州立大學僅需托福成績，此
      從告訴人提出告證9 密西根州立大學新生申請入學要件中
      ，即已清楚臚列需要SAT 成績，被告辯稱告訴人告知錯誤
      訊息之說詞，顯毫無所據。
（七）綜上所述，被告於facebook網站升學發問區留言板上之發
      表言論，絕非單純朋友間之聊天內容，抑或分享個人留學
      代辦經驗，被告始終無法提出任何證據證明所為言論確屬
      真實，或有相當理由確信所言為真實，僅以「感覺」付出
      的費用與得到的服務不相符，進而公然大放厥辭，持續於
      網站上散布不實言論，難謂被告無明知所言不實，仍率斷
      為誹謗之心態。原判決以「被告之言論內容縱有影響告訴
      人名譽之可能，仍非以毀壞告訴人聲譽為其目的」，尚有
      未恰。請將原判決撤銷，更為適當合法之判決等語。
七、惟本件檢察官起訴書所列證據及卷內訴訟資料，已經本院逐
    一論證，參互審酌，無從獲得有罪之心證，均如前述。檢察
    官上訴意旨，並未提出任何新事證，僅就原審採證及認事再
    為爭執，以檢察官所提出之證據尚難遽認被告有何起訴意旨
    所指之犯行，認上訴意旨核無理由，其上訴應予駁回。
八、刑事附帶民事訴訟部分，被告與告訴人於本院99年7月1日審
    判期日時已當庭達成訴訟上和解，並製作和解筆錄存卷（見
    本院98年度附民上字第47號卷第25頁至第26頁），被告亦已
    依約履行和解內容，已據告訴代理人陳述在卷（見本院卷第
    95頁反面、第96頁），告訴人並具狀聲請檢察官撤回上訴（
    見本院卷第83頁），惟此仍不影響本院之心證，附此敘明。
據上論斷，應依刑事訴訟法第368條，判決如主文。
本案經檢察官劉異海到庭執行職務。
中    華    民    國    99    年    9     月    9     日
                  刑事第十三庭  審判長法  官  曾德水
                                      法  官  崔玲琦
                                      法  官  遲中慧
以上正本證明與原本無異。
不得上訴。
                                      書記官  陳韋杉
中    華    民    國    99    年    9     月    9     日
附表：
┌──┬──────┬─────────────────┐
│編號│    時間    │          內容                    │
├──┼──────┼─────────────────┤
│ 1  │96年3月21日 │學美騙錢                          │
│    │上午7時23分 │                                  │
├──┼──────┼─────────────────┤
│ 2  │96年3月25日 │他就那張嘴                        │
│    │上午4時7分  │                                  │
├──┼──────┼─────────────────┤
│ 3  │96年4月6日  │學美吃屎                          │
│    │下午3時15分 │                                  │
├──┼──────┼─────────────────┤
│ 4  │96年5月15日 │沒有錯                            │
│    │上午11時9分 │張顧問削了我們那麼多錢不能再讓他爽│
│    │            │下去了                            │
├──┼──────┼─────────────────┤
│ 5  │96年6月2日  │基本上                            │
│    │上午10時34分│學美就是收費超不合理              │
│    │            │大概是別家的兩三倍以上            │
│    │            │但是他們除了幫你改essay以外       │
│    │            │什麼事都沒有做                    │
│    │            │最後錄取的學校都是自己申請就會進的│
│    │            │根本不需要學美                    │
│    │            │像我進msu之後才發現msu的國際學生根│
│    │            │本不需要sat 成績（當年現在怎樣我不│
│    │            │太清楚）我還去考了三次sat 還付他們│
│    │            │那麼多錢，也沒幫我弄進UW之類的    │
│    │            │我在台灣唸高中沒出過國sat考1150應 │
│    │            │該算不錯了本來以為可以進更好的學校│
│    │            │說                                │
│    │            │反正學美就是抓我們留學生有錢，最貴│
│    │            │一定最好的心理，大家都寧願花幾十萬│
│    │            │被騙，不願去嘗試自己申請或是找便宜│
│    │            │的代辦，但其實結果都不會差很多    │
├──┼──────┼─────────────────┤
│ 6  │96年10月24日│學美在台灣混不下去就到大陸去啦    │
│    │上午10時5分 │繼續騙錢                          │
├──┼──────┼─────────────────┤
│ 7  │97年7月4日  │等著看壹週刊公理自在人心學美以為告│
│    │中午12時10分│我我就會怕了嗎                    │
├──┼──────┼─────────────────┤
│ 8  │97年8月31日 │學學學.........學美你個皮蛋       │
│    │下午1時57分 │                                  │
└──┴──────┴─────────────────┘

司法院資訊處製作；財團法人民間司法改革基金會備份。
